【裁判字號】    88,訴,2058
【裁判日期】    890119
【裁判案由】    遺棄等
【裁判全文】
臺灣高雄地方法院刑事判決     八十八年度訴字第二○五八號
    公  訴  人  臺灣高雄地方法院檢察署檢察官
    被      告  甲○○
右列被告因遺棄等案件，經檢察官提起公訴（八十八年度偵字第六六八二號），本院
判決如左：
    主  文
甲○○因過失傷害人，處有期徒刑參月；又對於無自救力之人，依法令應扶助，而不
為其生存所必要之扶助，處有期徒刑壹年，應執行有期徒刑壹年貳月。
被訴駕駛動力交通工具肇事，致人受傷而逃逸部分無罪。
    事  實
一、甲○○考領有普通小型車駕駛執照，於民國八十八年一月十七日下午六時二十分
    許，駕駛牌照號碼ＴＰ─三一六三號自用小客車，沿高雄縣田寮鄉○○村○○路
    （即第一八四號縣道）由東往西方向行駛，途經西德村西德路四十一號前以東約
    三十公尺處（即一八四號縣道十二公里五百八十公尺處），因該路段甫鋪裝柏油
    路面完工，尚未劃設標線，本應注意汽車行駛在未劃標線之道路，應靠右行駛及
    應注意車前狀況，並隨時採取必要之安全措施，且依當時肇事路段雖因天候陰夜
    間無照明，惟柏油路面無缺陷，道路無障礙物，視距良好，又依其智識、能力亦
    無不能注意之情形，乃竟未注意靠右行駛，亦無注意車前狀況，行駛中為閃避前
    車貿然偏離車道，而駛至來車道，適有丙○○未考領有駕駛執照而騎乘牌照號碼
    ＶＹＥ─二四五號輕型機車，沿西德路由西往東方向行駛，至前開肇事地點，遽
    遭甲○○所駕駛之自用小客車正面撞及，丙○○因而人車倒地，受有右股骨骨折
    、左舟狀腕骨骨折等傷害，甲○○於肇事車禍後，將無法移動、自行就醫而為無
    自救力之丙○○抱至路旁，依道路交通管理處罰條例第六十二條第一項前段規定
    ，甲○○原應採取救護或其他必要措施，並向警察機關報告，不得駛離，旋因念
    及自己生意失敗經濟困難，無力賠償損失，遂另起遺棄之犯意，向丙○○誆稱︰
    「欲叫救護車」，即藉機將上開自用小客車駛離事故現場，遺棄丙○○於事故現
    場，高雄縣警察局湖內分局據報後循線追查，始得知上情。
二、案經被害人丙○○訴由高雄縣警察局湖內分局報請臺灣高雄地方法院檢察署檢察
    官偵查起訴。
    理  由
一、訊據被告甲○○對於前揭時地駕車駛入來車道而肇事，並撞傷告訴人丙○○之事
    實均坦承不諱，核與告訴人丙○○於警訊偵查及本院審理中指訴之情節相符，且
    被告於警訊及偵查中亦自承在卷，復有長庚紀念醫院高雄分院醫師出具之診斷證
    明書乙紙在卷可資佐證；復以，被告於肇事後藉故駛離事故現場，遺棄告訴人於
    該地等情亦據被告於警訊、偵查及本院審理中供承不諱，並有告訴人丙○○指訴
    歷歷，證人即事故現場處理之員警乙○○到庭證述明確，足見被告自白與事實相
    符。
二、按汽車行駛在未劃標線之道路，應靠右行駛；汽車行駛時，駕駛人應注意車前狀
    況，並隨時採取必要之安全措施，道路交通安全規則第九十五條前段及第九十四
    條第三項分別定有明文。經查，被告既考領有普通小型車駕駛執照，前揭諸規定
    自不得諉為不知，又肇事路段甫因鋪裝柏油路面而暫未劃設標線，業據證人即事
    故現場處理之員警乙○○到庭結證綦祥，並有道路交通事故調查報告表暨事故現
    場圖乙紙、現場照片二張附卷足憑，且當時肇事路段雖因天候陰夜間無照明，惟
    柏油路面無缺陷，道路無障礙物，視距良好，又依被告之智識、能力亦無不能注
    意之情形，竟疏未注意靠右行駛，亦無注意車前狀況，行駛中為閃避前車貿然偏
    離車道，而駛至來車道，致肇事使告訴人受傷，其有過失，已經明顯。告訴人因
    本件車禍受傷，與被告之過失行為間並有相當因果關係。至告訴人未考領有駕駛
    執照，本應不得騎乘輕型機車，對於本件車禍之發生亦有過失，然被告上開過失
    傷害之犯行，亦據本院認定如上，被告自不得據此以為其解免刑事責任之理由。
    又按刑法第二百九十四條第一項後段之遺棄罪，以負有扶助、養育或保護義務者
    ，對於無自救力之人，不為其生存所必要之扶助、養育或保護為要件。所謂「生
    存所必要之扶助、養育或保護」，係指義務人不履行其義務，於無自救力人之生
    存有危險者而言。是最高法院二十九年上字第三七七七號判例所稱：「若負有此
    項義務之人，不盡其義務，而事實上尚有他人為之養育或保護，對於該無自救力
    人之生命，並不發生危險者，即難成立該條之罪」，應以於該義務人不履行其義
    務之際，業已另有其他義務人為之扶助、養育或保護者為限；否則該義務人一旦
    不履行其義務，對於無自救力人之生存自有危險，仍無解於該罪責。經查，告訴
    人因遽遭被告正面撞及而受有右股骨骨折、左舟狀腕骨骨折等傷害，依其傷勢觀
    之，告訴人應無法移動、自行就醫以維持其生存所必要之能力，況被告自承告訴
    人受傷後，係由其抱至路旁，告訴人自屬無自救力之人。被告對被其撞傷無自救
    力之被害人，依道路交通管理處罰條例第六十二條第一項規定，應採取救護或其
    他必要措施，並向警察機關報告，不得駛離，惟被告竟將告訴人棄置不顧而藉故
    駛離現場，顯有遺棄之故意。綜上，本案事證已臻明確，被告犯行洵堪認定，應
    予依法論科。
三、按汽車駕駛人，駕駛汽車肇事致人受傷或死亡，應即採取救護或其他必要措施，
    並向警察機關報告，不得駛離，為道路交通管理處罰條例第六十二條第一項前段
    所明定，準此，駕駛人駕車肇事後，依上揭規定，即負有扶助及救護之義務。被
    告甲○○駕車肇事，致告訴人受傷，並對於無自救力之告訴人依法令應扶助而不
    為其生存所必要之扶助，藉故駛離事故現場，核其所為，係犯刑法第二百八十四
    條第一項前段之普通過失傷害罪及同法第二百九十四條第一項之違背法令義務遺
    棄罪。被告所犯上開二罪之間，犯意各別，罪名不同，應予分論併罰之。爰審酌
    被告破壞道路交通往來秩序，竟因故閃避駛入來車道而肇事，復於肇事後藉故駛
    離現場，將告訴人棄置不顧，陷告訴人之生命於危險狀態中，罔顧他人生命、身
    體，且迄今仍未與告訴人達成民事上之和解，再斟酌告訴人就本件車禍之發生亦
    有過失，及告訴人受傷之程度等一切情狀，量處如主文所示之刑，並定其應執行
    之刑，以為警惕。
四、至公訴人雖另指訴被告駕車肇事逃逸之行為，應負刑責乙節，惟按行為之處罰，
    以行為時法律有明文規定者為限，刑法第一條定有明文，而刑法於八十八年四月
    二十一日經總統修正公布固增訂第一百八十五條之四規定︰駕駛動力交通工具肇
    事，致人死傷而逃逸者，處六月以上五年以下有期徒刑，同年月二十三日生效，
    在此之前，駕車肇事逃逸之行為，如經公訴人起訴且符合刑法遺棄罪之構成要件
    而另論遺棄罪外，刑法就單純駕車逃逸之行為，即無此適用，則本件被告行為時
    之八十八年一月十七日，刑法並無處罰駕車肇事逃逸處罰明文，依刑法第一條規
    定，即無行為後增訂之刑法第一百八十五條之四之規定予以論處，公訴人認本案
    尚應依刑法第一百八十五條之四處斷，容有誤會，爰就此部分另為無罪判決之諭
    知。
據上論斷，應依刑事訴訟法第二百九十九條第一項前段、第三百零一條第一項，刑法
二百八十四條第一項前段、第二百九十四條第一項、第五十一條第五款，罰金罰鍰提
高標準條例第一條前段，判決如主文。
本案經檢察官陳正達到庭執行職務。
中      華      民      國    八十九    年      一      月     十九     日
                                  臺灣高雄地方法院交通法庭
                                      法  官    劉  定  安
右為正本，係照原本作成。
如不服本判決，應於送達後十日內，向本院提出上訴狀。
                                      書記官    李  文  記
中      華      民      國    八十九    年      一      月     二十     日
附錄本案論罪科刑法條全文：
刑法二百八十四條第一項前段
因過失傷害人者，處六月以下有期徒刑、拘役或五百元以下罰金。
刑法第二百九十四條第一項
對於無自救力之人，依法令或契約應扶助，養育或保護而遺棄之或不為其生存所必要
之扶助、養育或保護者，處六月以上五年以下有期徒刑。


司法院資訊處製作；財團法人民間司法改革基金會備份。
